【裁判字號】    92,交訴,64
【裁判日期】    921229
【裁判案由】    業務過失致死等
【裁判全文】
臺灣臺北地方法院刑事判決                          九十二年度交訴字第六四號
    公  訴  人  台灣台北地方法院檢察署檢察官
    被      告  戊○○  男  四.
右列被告因業務過失致死等案件，經檢察官提起公訴（九十一年度偵字第五九三一號
），本院判決如左：
    主  文
戊○○從事業務之人，因業務上之過失致人於死，處有期徒刑拾月；又駕駛動力交通
工具肇事，致人死亡而逃逸，處有期徒刑捌月。應執行有期徒刑壹年伍月。
    事  實
一、戊○○係營業大貨車司機，平日以駕駛營業大貨車載運貨物為業，為從事駕駛業
    務之人。其於民國九十一年三月二十二日十六時三十分許，駕駛屬景德通運有限
    公司所有之車牌號碼ＷＪ─四九一號營業大貨車，沿台北縣新店市○○路○段由
    宜蘭向新店即由西往東方向行駛，行經該路段十八公里五百公尺附近時，本應注
    意車前狀況及保持兩車併行之間隔，並隨時採取必要之安全措施，以避免危險發
    生，而依當時情形雖係雨天，路面濕潤，但有日間自然光線，道路狀況係無缺陷
    、障礙物且視線良好，並無不能注意之情事，戊○○竟疏未注意及此，於行經該
    路段彎曲路附近時，貿然向前行駛，適有丙○○（其過失致死部分另以簡易判決
    處刑審結）騎乘車牌號碼ＪＬ六─五九一號重型機車後座附載其友洪佳琳，沿同
    路同向行駛在戊○○所駕駛營業大貨車之右側，亦疏未注意兩車併行間隔，丙○○所騎乘機車之左後照鏡遂與戊○○所駕駛營業大貨車之右前輪部分發生擦撞，
    致丙○○所騎乘機車因此車身不穩而失控倒地，造成丙○○受有雙手及左膝多處
    擦傷併鈍挫傷之傷害，洪佳琳倒地後則遭營業大貨車輾過右臀部及右大腿，受有
    骨盆腔粉碎性骨折合併大量出血等傷害，經送財團法人天主教耕莘醫院急救後仍
    不治死亡。
二、詎戊○○於肇事後未下車查看，然其明知事故發生及丙○○、洪佳琳受傷等事實
    ，竟未報警或通知救護車前往處理，隨即逕自駛離而逃逸，適有甲○○駕駛車牌
    號碼ＲＺ─七一六三號自用小客車，沿同路同向行駛在戊○○所駕駛營業大貨車
    之正後方，見車前之戊○○發生車禍後猶繼續行駛離去肇事現場，甲○○隨即自
    後追躡並以行動電話報警，直至戊○○行近北宜公路二段四一七號附近遭警攔停
    ，嗣並將其目擊車禍經過及所記下戊○○所駕駛營業大貨車之車牌號碼並交由警
    方處理。
三、案經丙○○及洪佳琳之母乙○○訴由臺北縣政府警察局新店分局報請臺灣臺北地
    方法院檢察署檢察官相驗屍體後偵查起訴。
    理  由
壹、關於被告戊○○所犯刑法第二百七十六條第二項業務過失致死、第二百八十四條
    第二項前段業務過失傷害部分：
一、訊據被告固坦承其於右揭時、地駕駛前述車牌號碼之營業大貨車行經前揭肇事地
    點，惟矢口否認有何過失致死等犯行，辯稱：其駕駛之車輛沒有與告訴人丙○○
    所騎乘之機車發生車禍，被害人洪佳琳之死亡結果與其無關云云，資為辯解。
二、惟查：
(一)、關於被告於右揭時、地駕駛前開車牌號碼之營業大貨車在前述肇事地點與告訴人
    丙○○所騎乘機車發生擦撞，告訴人及後座附載之乘客即被害人洪佳琳因而分別
    受有如事實欄所載之傷害，且被害人經送醫救治仍不治死亡等事實：(1)業據告訴
    人於九十一年三月二十二日警局詢問指述：「當時我駕重機ＪＬ六—五九一號從
    宜蘭往新店方向行駛，行經車禍發生地點，過彎時我從後視鏡看到該輛大貨車要
    超過我，且越開越靠近我，我就馬上煞車，隨即該輛大貨車輪弧就擦撞到我機車
    手把，就這樣跌倒了。該輛大貨車也未停車，就往新店方向駛去。」等語明確（
    參見九十一年度相字第一六六號相驗卷第五至第六頁反面），並於九十一年三月
    二十三日及同年六月二十日檢察官偵訊時亦相同之陳述，均稱當時所騎乘機車為
    大貨車擦撞一節（參見同前相驗卷宗第三十七至三十八頁，九十一年度偵字第五
    九三一號偵查卷宗第六十五頁反面），(2)另有證人即當時行駛在被告營業大貨車
    之後方而目擊事發經過之自用小客車的駕駛人甲○○，於九十一年三月二十二日
    警局詢問證述：「我駕自小客ＲＺ—七一六三號車於本（二十二）日十六時三十
    分許行經新店市○○路○段十八點五公里處前，該重機ＪＬ六—五九一號車沿右
    側往前行駛（超越我所駕自小客ＲＺ—七一六三號車），該肇事路段有點彎道，
    該重機ＪＬ六—五九一號車超越前營大貨ＷＪ—四九一號車後，被營大貨ＷＪ—
    四九一號車右前保險桿撞到該重機ＪＬ六—五九一號車左側，致重機車上一男、
    一女跌倒，該（駕駛）男生往右側跌倒，而（後座）女生往左側跌倒，而該女生
    好像被營大貨ＷＪ—四九一號車右後輪輾過。」等語（參見同前偵查卷第九頁及
    其反面）及於九十一年六月二十日檢察官偵訊及本院九十二年十一月十四日審理
    時均到庭證述：當天其駕車跟在一輛箱型車是密閉式，車體有景山交通公司字樣
    大貨車之後，該大貨車旁有二人共騎一台機車，當機車超過其所駕駛車輛後，車
    輛恰行進到一處彎道附近，故伊可看見車前之機車與大貨車前輪保險桿附近發生
    擦撞，致使機車倒地等情在卷綦詳（偵查卷第六十五頁至第六十七頁，本件前揭
    期日審理筆錄），(3)復有臺北縣政府警察局新店分局青潭派出所製作記載本件車
    禍情形之道路交通事故調查報告表、Ａ３類道路交通事故調查報告表、道路交通
    事故當事人通訊資料表、道路交通事故補充資料表、自首調查表、交通事故分析
    研判表、現場及車輛採證照片數幀等件附卷可按（參見前揭相驗卷第十七至二十
    六頁反面、第二十九頁、第三十三至三十四頁），(4)再告訴人及被害人分別受有
    如事實欄所載之傷害，且被害人經送醫救治仍不治死亡等事實，業據告訴人提出
    財團法人天主教耕莘醫院診斷證明書一紙在卷可按，而被害人死亡部分，有前揭
    醫院之病患死亡通知單一紙在卷，並經檢察官督同法醫師相驗，製有相驗筆錄、
    相驗屍體證明書、驗斷書、解剖筆錄、相驗屍體照片等件在卷可稽，又被害人確
    係因外表性鈍性傷（輾壓），致骨盆腔出血而休克死亡，亦經法務部法醫研究所
    鑑定屬實，此有該所（九十一）法醫所醫鑑字第０四六０號鑑定書一份在卷可參
    （參見相驗卷宗內第四十四至至九十二頁）。
(二)、被告雖矢口否認有何過失之犯行並以前揭情詞置辯，惟據臺北縣政府警察局刑事
    隊鑑識小組於九十一年三月二十五日勘查車禍現場所得，以及九十一年三月二十
    八日相驗屍體所見：(1)於解剖時發現被害人腹部器官並未明顯受擠壓位移，顯示
    該肇事車輛當時並未直接輾過被害人腹部，而由被害人臀部及大腿右側存有超過
    右後車輪寬（二十四公分）壓痕，且於腹部左側瘀痕分佈情形，研判車禍當時被
    害人應是與該肇事車輛行徑方向平行且應是面向山壁方向彎曲側躺遭後方來車輾
    過右臀部及右大腿，方造成被害人左側腸骨骨折，右前恥骨、腸薦骨、股骨已脫
    臼以及骨盆腔內嚴重出血，餘無明顯壓痕。(2)勘查目擊本件車禍之證人甲○○所
    駕駛車牌號碼ＲＺ—七一六三號自用小客車之輪、底盤及車身，並未發現有血跡
    反應、新的刮擦痕及可比對殘跡，且該車車輪輪胎紋與死者右臀部及右大腿外側
    壓痕型態明顯不符，因此應可排除該車涉案的可能性。(3)於被告所駕駛車牌號碼
    ＷＪ—四九一號營業大貨車之右前輪擋泥板及右前輪輪胎外側表面發現明顯刮擦
    痕，其分佈高度與機車後照鏡、車把、剎車把手高度有重疊之處，另將告訴人所
    騎乘車牌號碼ＪＬ六—五九一號機車移至與該大貨車左側，模擬兩車車頭接觸情
    形，顯示機車應該是左後照鏡先撞擊大貨車右前輪擋泥板外殼，造成機車左傾倒
    向大貨車右前輪外側表面，然於兩車擦撞相對位置並未殘留可供比對之轉印跡證
    ，因此，大貨車右前輪表面刮擦痕是否為該大貨車與機車最初碰撞接觸點仍無法
    有效印證。(4)於被告所駕駛大貨車之右前輪、右後二輪、擋泥板及車底盤未發現
    有血跡反應、被害人殘留衣物及可供比對之跡證，經拓印該大貨車右前輪及右後
    輪胎紋與被害人身上壓痕型態比對結果，發現該車右前輪胎紋明顯不符應可排除
    ，惟該車右後輪紋路與死者壓痕型態略有吻合之處。(5)綜上所述，目擊證人甲○○所駕駛自用小客車、被告所駕駛大貨車之前、後車輪胎上、車底盤均未發現可
    供比對之跡證，惟被告之大貨車刮擦痕與告訴人所騎乘機車刮擦痕高度仍有相符
    之虞，且被告所駕駛大貨車之右後輪胎紋與被害人右臀部及右大腿外側壓痕型態
    略有吻合之處，因此，仍無法排除被告所駕駛大貨車肇事的可能性；此有臺北縣
    警察局新店分局九十一年五月二十四日店警刑字第０九一００一一一五四函覆之
    現場勘查報告及採證照片多幀在卷，復經當時參與本件車禍現場勘驗採證人員即
    刑事隊鑑識組巡官丁○○、己○○於本院九十二年十一月十四日審理時到庭為證
    ，證人丁○○就其勘查被害人身上輪胎印痕與被告車輛之右後車輪比對結果證稱
    ：「……發現屍體上面右腹部及大腿部分有一個壓痕的模式是五公分的印痕，隔
    一公分再來一個五公分的印痕，印痕已經判斷應該是輪胎的痕跡，勘查ＷＪ─四
    九一（即被告所駕駛大貨車）右後輪兩個輪胎，發現輪胎的外緣靠近胎壁的地方
    ，也有連續性五公分凸出來，一公分凹進去的印痕，在屍體的右腹部及大腿部分
    還發現六角形的印痕，勘查大貨車的右後輪胎也發現六角形的印痕，而大貨車右
    後方的兩個輪胎胎紋都是一樣的，……」等語，另證人己○○就其勘查被告車輛
    上之刮痕與告訴人機車比對結果證稱：在大貨車的右前車輪外側表面發現一個新
    的刮痕，該刮痕在距離地面為八十七到九十二點五公分之範圍內，另在肇事機車
    左把手握柄部分也有刮擦痕跡，左手把距離地面高度為九十一到九十五公分，但
    因沒有留下車漆，所以無法比對等情（參見本院前揭審理筆錄）。是由本件車禍
    之肇事車輛所進行採證及現場勘驗結果發現，被害人身上輪胎印痕與被告大貨車
    右後車輪比對相符，又在被告大貨車右前車輪外側表面新形成之刮擦痕，亦無法
    排除與告訴人機車左把手相擦撞之可能性，本院並審酌前揭告訴人之指述、證人
    甲○○之證述，被告於警局詢問、檢察官訊問及本院審理時均承認其於告訴人發
    生車禍時、地，駕駛上開大貨車經過等情不諱，是被告駕駛前開車牌號碼之營業
    大貨車在前述肇事地點與告訴人丙○○所騎乘機車發生擦撞一節，堪與認定。被
    告前揭所辯，顯係事後卸責之詞，不足採信。
(三)、按汽車行駛時，駕駛人應注意車前狀況及兩車併行之間隔，並隨時採取必要之安
    全措施，道路交通安全規則第九十四條第三項定有明文。該條並未規定究併行間
    隔之標準，自應依實際情況而為認定，肇事當時被告為已考領職業大貨車駕照之
    駕駛人，對此誠難諉稱不知，而依道路交通事故調查報告表各欄項目明細所載，
    事發當時天候雖雨、路面濕潤，然有日間自然光線、道路無缺陷及障礙物且視距
    良好，並無不能注意之情事，復觀諸卷附現場相片數幀內容及前揭臺北縣政府警
    察局刑事隊鑑識小組於九十一年三月二十五日到現場勘驗所得，本件車禍發生地
    點位於台北縣新店市○○路○段十八點五公里處，為一處彎曲路線，道路遺留刮
    地痕及血跡位置距轉彎處約九公尺，離山壁約一點五公尺，又告訴人所騎乘機車
    之左後照鏡已斷，有刮痕方向為由下往上之車身刮擦痕情形，由此足見，被告駕
    駛大型車行經上開肇事路段，如遇有彎道行進時，則其車之前、後輪所需之轉彎
    半徑並不相同，即前輪轉彎時之弧度大於後輪，在大型車輛轉彎時此一現象更為
    明顯，若如有機車騎士在其旁邊併行，應留予機車可供併行之安全間隔或由機車
    先行，又依告訴人及證人甲○○證述情節可知，告訴人係騎乘機車與被告同向行
    駛，目標頗為明顯，被告駕駛車輛僅需稍加注意，即可發現告訴人行車動向，並
    依規定與告訴人保持併行之間隔，以避免危險，被告竟未注意看見其右側有告訴
    人騎乘機車與其併行，二車均未保持安全間隔而發生擦撞，造成告訴人因此接觸
    之力量作用之影響，無法平穩操控機車而失控倒地，被告自有應注意能注意而不
    注意之過失甚明，其過失行為與告訴人之人車倒地傷害及被害人死亡，有因果關
    係。再證人甲○○分別於警局詢問、檢察官偵訊及本院審理時均證述告訴人騎乘
    機車行駛至肇事地點，貿然在車陣中超越車輛前行，並見告訴人所騎乘之機車確
    實在大貨車右前輪旁倒下等情，足認告訴人因未保持兩車安全之行車間隔，致被
    告所駕駛大貨車車身貼近該機車時，告訴人騎乘機車之左把手與被告大貨車
    右前車輪處發生擦撞，其有違前揭道路交通安全規則騎乘機車甚明，自難辭過失
    之責，然仍不能解免於被告過失行為之成立。
(四)、本件車禍肇事責任經送請鑑定，其鑑定意見分析研判肇事可能情形為：(1)根據機
    車的照片所示，機車左側有摩擦的痕跡，而且左照後鏡斷得乾淨俐落，左手煞車
    端有點式痕跡，車輛扶起來朝向來方，這些證據顯示該機車在撞擊後呈現左倒，
    由於速度不快所以刮擦痕只有二至三公尺，顯示該機車應該是左後照鏡先撞擊大
    貨車右前輪擋泥板外殼造成機車左傾，倒向大貨車右前輪外側表面。(2)而大貨車
    要撞到機車把手，係在大貨車轉彎時輪胎切出白線，機車也剛好行駛到轉彎處，
    車頭較尾巴更接近行進中的車輛，所以才會發生碰撞；換言之，也就是說機車並
    不是偏到白線處跟大貨車撞擊的，而是因為大貨車為了順著直線行駛在轉彎處自
    然而然跑出線外與機車在轉彎處產生了擦撞。(3)當機車把手被輪胎旋轉表面擦到
    時，會產生所謂的向下的彎力矩（ＢｅｎｄｉｎｇＭｏｍｅｎｔ），造成機車後
    座有彈起的力量，造成後座的被承載者被彈向前摔出去。有台灣省台北縣區車輛
    行車事故鑑定委員會九十二年四月十一日北鑑字第九二○○八一號函及鑑定意見
    書各一份在卷可參，此與前揭臺北縣警察局新店分局刑事隊鑑識小組所為之現場
    勘查報告，兩者就被告駕駛行為與告訴人機車受創倒地有關，其肇事責任內容均
    為相同之見解，是其就本件車禍之發生顯有過失，本件事證明確，被告犯行堪以
    認定。
貳、關於被告所犯刑法第一百八十五條之四駕駛動力交通工具肇事，致人死傷而逃逸
    部分：
一、訊據被告亦矢口否認當時隨即察知肇事情節；惟查：
(一)、按八十八年四月二十一日增訂之刑法第一百八十五條之四之肇事致人死傷逃逸罪
    ，係以處罰肇事後逃逸之駕駛人為目的，俾促使駕駛人於肇事後能對被害人即時
    救護，以減少死傷，是該罪之成立祇以行為人有駕駛動力交通工具肇事，致人死
    傷而逃逸之事實為已足，至行為人之肇事有否過失，則非所問，此有最高法院八
    十八年台上字第七三九六號判決參照。
(二)、本件事故發生後，當時駕車駛在被告所駕駛營業大貨車正後方之證人甲○○，隨
    即以長喇叭聲及閃遠光燈之方式警示被告，惟被告猶逕自繼續行駛離去肇事現場
    等情，業據其於前揭警局詢問、檢察官偵訊及本院審理時均證述明確在卷，復依
    卷附道路交通事故調查報告表所載，當時路面狀況無缺陷及障礙物且視距良好，
    當時告駕駛大貨車之右前車輪部分與告訴人之機車左把手處發生撞及，且告訴人
    所騎乘機車因而失控倒地，告訴人及被害人均因此被彈出機車外後倒地，被害人
    復遭被告之大貨車輾過右臀部及右大腿，實難認被告對發生本件車禍渾然未覺，
    本院綜觀上述跡證，被告於肇事後對此等明顯可見之動態，實無毫不知悉之理。
二、綜上，被告於事發後已明知肇事致人受傷，未即對被害人採取救護或其他必要措
    施並報警處理，即行駕車離去，其有肇事逃逸之犯行，洵堪認定。
、被告係營業大貨車司機，負責駕駛營業大貨車載運貨物，為從事駕駛業務之。核
    其所為，係犯刑法第二百七十六條第一項之業務過失致人於死罪、第二百八十四
    條第二項前段之業務過失致人受傷罪及第一百八十五條之四之駕駛動力交通工具
    肇事，致人死傷而逃逸罪。被告一過失行為，致告訴人丙○○、被害人洪佳琳二
    人受有前開傷害且被害人因而死亡，係一行為觸犯數罪名之想像競合，依刑法第
    五十五條之規定，從一重之業務過失致人於死罪處斷，該罪與同法第一百八十五
    條之四駕駛動力交通工具肇事致人死亡而逃逸罪，犯意各別、行為互殊，應予分
    論併罰。爰審酌被告前有侵占、詐欺及違反麻醉藥品管理條例案件等前科記錄，
    素行非佳，且相近本件車禍發生時，被告亦曾犯業務過失傷害罪，並經本院新店
    簡易庭於九十一年七月十七日以九十一年店交簡第四二一號判決判處有期徒刑二
    月，如易科罰金以三百元折算一日確定，甫於九十一年七月十七日易科罰金執行
    完畢，有臺灣高等法院被告全國前案紀錄表在卷可佐，雖未構成累犯，惟本件車
    禍事故被告應負主要之過失，復審酌被告於肇事後，不思立即救援被害人，並就
    近向警察機關報告，將被害人棄置事故現場而不顧，陷被害人之生命為危險狀態
    中，罔顧他人生命安全，終致被害人送醫後不治死亡，造成無可挽救之遺憾，並
    使被害人家屬痛失至親，犯罪所生危害甚重，且犯罪後矢口否認犯行，毫無愧疚
    之情，肇事迄今已逾一年半餘尚未與被害人家屬達成民事上和解賠償損害等一切
    情狀，分別量處如主文所示之刑，並定其應執行之刑。
肆、據上論斷，應依刑事訴訟法第二百九十九條第一項前段，刑法第二百七十六條第
    二項、第二百八十四條第二項前段、第一百八十五條之四、第五十一條第五款、
    第五十五條，罰金罰鍰提高標準條例第一條前段，判決如主文。
本案經檢察官林秀濤到庭執行職務。
中      華      民      國    九十二    年     十二     月    二十九    日
                                      臺灣臺北地方法院交通法庭
                                          審判長法  官  陳博文
                                                法  官  陳婷玉
                                                法  官  鄧德倩
右正本證明與原本無異。
如不服本判決，應於判決送達後十日內向本院提出上訴狀（應抄附繕本）。告訴人或
被害人如對於本判決不服者，應具備理由請求檢察官上訴，其上訴期間之計算係以檢
察官收受判決正本之日期為準。
                                                書記官  石幸代
中      華      民      國    九十二    年     十二     月    二十九    日
附錄本案論罪科刑法條全文：
中華民國刑法第二百七十六條
(過失致死罪)
一、因過失致人於死者，處二年以下有期徒刑、拘役或二千元以下罰金。
二、從事業務之人，因業務上之過失犯前項之罪者，處五年以下有期徒刑或拘役，得
    併科三千元以下罰金。
中華民國刑法第二百八十四條
(過失傷害罪)
一、因過失傷害人者，處六月以下有期徒刑、拘役或五百元以下罰金，致重傷者，處
    一年以下有期徒刑、拘役或五百元以下罰金。
二、從事業務之人，因業務上之過失傷害人者，處一年以下有期徒刑、拘役或一千元
    以下罰金，致重傷者，處三年以下有期徒刑、拘役或二千元以下罰金。
中華民國刑法第一百八十五條之四
駕駛動力交通工具肇事，致人死傷而逃逸者，處六月以上五年以下有期徒刑。


司法院資訊處製作；財團法人民間司法改革基金會備份。
